臺灣新竹地方法院刑事判決　　　　　　　　　　　　　八十九年度訴字第六一二號
　　公　訴　人　臺灣新竹地方法院檢察署檢察官
　　被　　　告　甲○○
右列被告因違反森林法案件，經檢察官提起公訴( 八十九年度偵字第三六六五號、八
十九年度偵字第四六三二號 )，本院判決如左：
    主  文
甲○○於他人保安林內，擅自占用，處有期徒刑捌月。
如附件新竹縣竹北地政事務所土地複丈成果圖所示標示Ａ１部分面積伍拾玖平方公尺
之建築物沒收。
    事  實
一、甲○○明知新竹縣竹北市○○○段拔子窟小段八九地號土地係臺灣省政府所有(
    精省後由中華民國接管 )交由新竹縣政府管理之保安林地，不得擅自於其上墾殖
    或占用，惟因該地毗鄰其父張國相世居之新竹縣竹北市○○里○○鄰○○路○段
    四一五巷二八號房屋，且其前於民國八十三年間即已利用不知情已成年不詳姓名
    工人，在新竹縣政府所管理之上開國有保安林地內搭建土造磚房一棟，及在房屋
    附近開闢菜園、果園作己使用，共計竊佔上開國有保安林地如附件新竹縣竹北地
    政事務所土地複丈成果圖所示標示Ａ２部分面積九十平方公尺( 此部分違反森林
    法犯行未據檢察官提起公訴，詳後述 )，嗣因該棟土造磚房於九二一大地震後，
    已有部分倒塌及龜裂，甲○○竟意圖為自己不法之利益，於八十八年十二月間，
    委請訴外人乙○○將該土造磚房拆除，並將其於上開國有保安林地擅自墾植之菜
    園、果園重新整地後，另行占用上開國有保安林地內如附件新竹縣竹北地政事務
    所土地複丈成果圖所示標示Ａ１部分面積五十九平方公尺，僱用不知情已成年不
    詳姓名工人重新搭建面積達一百四十九平方公尺之三層樓鋼筋混凝土造建築物一
    棟，迨至八十九年四月間，為新竹縣政府農業局林務課巡視管理員丁○○發現後
    報警查獲。
二、案經新竹縣警察局竹北分局報請及新竹縣政府函送臺灣新竹地方法院檢察署檢察
    官偵查起訴。
    理  由
一、訊據被告甲○○固供承曾於上開時日僱工拆除舊有土造磚房，重新搭建三層樓鋼
    筋混凝土造建築物一棟之事實不諱，惟矢口否認有何違反森林法犯行，辯稱：其
    祖先於日據時代即世居在該地，且其所新建三層樓房基地位置全部都在其父張國
    相先前搭建之舊有土造屋位置，其並無竊占故意云云。
二、經查：
  (一)被告於偵訊時既陳稱：新蓋樓房部分有三分之一面積是舊有房舍位置，舊有房
      舍因地震倒塌，但房子不可能那麼小，所以有超出一部分是占有的等語明確(
      詳八十九年度偵字第三六六五號偵查卷第五十七頁反面 )，且於檢察官履勘現
      場時亦陳稱：新建物臨靠其舊宅部分有三分之一( 整棟建物之後三分之一 )係
      其舊宅之一部分，因九二一地震時遭震垮才拆除整建等語( 詳八十九年度偵字
      第四六三二號偵查卷第九頁 )，則被告嗣後改稱：其所新建三層樓房基地位置
      全部都在舊有土造房屋基地位置乙節，即非無疑。
  (二)又被告確於八十八年十二月間拆除舊宅重建時，另有占用上開土地擴建房舍之
      事實，迭據證人即新竹縣政府農業局林務課巡視管理員丁○○於偵訊及本院調
      查時到庭證述：被告原有磚房位置係自現有房舍後方紅磚土造屋延伸至新建房
      舍基地面積三分之一左右，而被告原先耕種的菜園及果園面積係自舊有房舍的
      位置延伸到新建房舍位置面積四分之三左右等情綦詳，復有照片二幀附卷可稽
      ，且經本院會同丁○○及新竹縣竹北地政事務所測量人員於九十一年四月二十
      三日前往現場履勘，前開新建三層樓鋼筋混凝土造建築物逾越原有土造磚房、
      菜園、果園部分係坐落在新竹縣竹北市○○○段拔子窟小段八九地號之土地上
      ，原有土造磚房、菜園、果園部分面積合計九十平方公尺，擴建建築物面積五
      十九平方公尺，有勘驗筆錄及新竹縣竹北地政事務所土地複丈成果圖附卷可稽
      。又被告前開新建三層樓鋼筋混凝土造建築物之土地，係臺灣省政府所有( 精
      省後由中華民國接管 )交由新竹縣政府管理之保安林地，亦有行政院農業委員
      會林務局九十年三月十四日九十林治字第九○一六○四九五八號函、行政院農
      業委員會林務局新竹林區管理處九十年二月二十七日九十竹治字第九○二一○
      一四八五號函各一件附卷為憑，並經證人即行政院農業委員會林務局新竹林區
      管理處人員丙○○到庭證述：被告前開新建三層樓鋼筋混凝土造建築物，係在
      八十九地號保安林地內，不屬扣除地範圍等語明確( 詳本院九十年七月六日訊
      問筆錄、九十一年二月二十七日訊問筆錄 )，至新竹縣竹北市○○○段拔子窟
      小段八九地號之土地於五十四年辦理檢訂前保安林地面積為一三．二○九五甲
      ，檢訂後保安林地面積為一二．七○九五甲，計減少○．五甲( ○．四八四九
      公頃 )，故扣除地為五十四年檢訂時予以扣除，扣除原因未註明，但應為舊有
      房舍逕行扣除，固有行政院農業委員會林務局新竹林區管理處九十年七月二十
      日九十竹治字第九○二二二○三三○號函一件附卷可佐，惟被告既係於八十八
      年十二月間占用上開土地擴建房舍，且舊有土造磚房亦係於八十二年以後所興
      建【詳後述(三)、(四)】，即難認被告在上開土地新建三層樓鋼筋混凝土造建
      築物之位置，係位於五十四年間因舊有房舍原因予以扣除之範圍，是被告辯稱
      ：其新建房舍不屬保安林地範圍云云，要難採信。
  (三)再者，被告雖辯稱其重新搭建三層樓鋼筋混凝土造建築物位置係其祖先於日據
      時代即世居之地，並提出其祖父張庚壬於日據時代設籍於新竹州新竹郡竹北港
      庄貓兒錠字山腳二百五十二番地之戶口調查簿、新竹縣稅捐稽徵處房屋稅稅籍
      證明書為據，惟被告祖父張庚壬於日據時代雖曾設籍於新竹州新竹郡竹北港庄
      貓兒錠字山腳二百五十二番地，有戶口調查簿一紙附卷可稽( 詳八十九年度偵
      字第三六六五號偵查卷第九頁 )，然日據時代新竹州新竹郡竹北港庄貓兒錠字
      山腳二百五十二番地於臺灣光復後，辦理土地總登記時，編為新竹縣竹北鄉○○○段山腳小段二五二號，至五十八年辦理農地重劃時，再改編為新竹縣竹北
      鄉○○○段山腳小段八三四號，既經本院向新竹縣竹北地政事務所函查明確，
      有新竹縣竹北地政事務所九十一年一月三十一日北地所登柯字第○九一○○○○四八九號函一件附卷可稽，則被告祖父張庚壬於日據時代所設籍之新竹州新
      竹郡竹北港庄貓兒錠字山腳二百五十二番地，顯與被告嗣後搭建前開三層樓建
      築物所在之新竹縣竹北市○○○段拔子窟小段八九地號土地位置不同，即難據
      此採為有利於被告之認定。又被告祖父張庚壬雖曾於三十八年設籍於竹北市尚
      義里十六鄰一四四號、稅籍號碼00000000000號，有新竹縣稅捐稽
      徵處房屋稅稅籍證明書一紙為據( 詳前揭偵查卷第十二頁 )，惟該同一稅籍號
      碼嗣於八十三年七月間即登記被告為納稅義務人，並改編門牌為新竹縣竹北市
      ○○里○○鄰○○路○段四一五巷二八號、建物面積一三四點九平方公尺，亦
      有新竹縣稅捐稽徵處八十九年七月十九日八九新縣稅財字第一七九七七號函一
      紙可稽( 詳前揭偵查卷第三十一頁、第三十二頁 )，而被告前開新建三層樓鋼
      筋混凝土造建築物面積既為一四九平方公尺，業經本院會同新竹縣竹北地政事
      務所人員於九十年七月六日履勘現場測量屬實，有新竹縣竹北地政事務所九十
      年七月十三日北地所二字第三五七九號函附之土地複丈成果圖附卷可稽，且係
      被告於八十八年十二月間方始興建，現該三層樓建築物右側確有門牌新竹縣竹
      北市○○里○○鄰○○路○段四一五巷二八號、二六號之建物，亦經本院於九
      十一年四月二十三日履勘現場查明屬實，有當日勘驗筆錄可稽，從而，被告祖
      父張庚壬先前設籍之房屋所在位置，是否即係被告嗣後搭建前開三層樓建築物
      所在處所，顯有疑異。況經本院向新竹縣稅捐稽徵處函查竹北市鄰○○路○段
      四一五巷二六號房屋稅籍資料，亦經新竹縣稅捐稽徵處函覆查無該址稅籍，另
      竹北市○○○段拔子窟小段八九地號土地課徵田賦自七十六年起已停徵，復有
      新竹縣稅捐稽徵處九十一年三月十二日九一新縣稅財字第○六七一五號函一紙
      為憑，則被告辯稱其重新搭建三層樓鋼筋混凝土造建築物位置係其祖父張庚壬
      於日據時代所住居之處云云，要難採信。
  (四)末查，經本院函請行政院農業委員會林務局農林航空測量所提供新竹縣竹北市
      ○○○段拔子窟小段八九地號土地於八十二年間放大之航空照片，再經新竹林
      區管理處人員丙○○判視上述航空照片，以本案土地複丈成果圖套疊上開航空
      照片結果，於八十二年之航空照片中，在被告嗣後重新搭建三層樓建築物位置
      處並無舊有房舍存在等情，業據證人丙○○於本院審理時陳述綦詳，並為被告
      所不爭，雖被告辯稱：舊有房舍之屋瓦可能被植物攀爬，所以無法於航照圖上
      顯示等語，惟證人丙○○既陳稱：須有很高大的樹木才會遮蔽航照圖上建物的
      景象，而從標繪的位置判視目前三層樓建築物位置於航照圖上應係樹林及草生
      地乙節明確，且觀之上開八十二年放大之航空照片亦就上開新竹縣竹北市○○○段拔子窟小段八九地號土地及周圍鄰地上之房舍、稻田、空地、樹林、草生
      地、溝渠、道路等景象詳予揭示所在位置，則衡之常情，如被告舊有房舍於八
      十二年間即已存在於其嗣後搭建三層樓建築物所在處所，該航空照片應無不能
      顯示之理。參之被告亦自承其舊有建物於六十六年之前即已倒塌，是六十六年
      間航照圖所拍攝之建物，於八十二年航照圖上已無法顯現等語( 詳本院九十年
      十二月五日訊問筆錄 )，益見被告並非在舊有房舍基地位置擴建上開三層樓建
      築物甚明。至證人即被告父親張國相雖證稱：被告現在改建部分以前是土造磚
      房，因九二一大地震時，房屋有崩裂痕二處，不能居住，所以才改建等語，惟
      顯與上開八十二年放大之航空照片拍攝景象不符，應係迴護被告之詞，不足採
      信。又證人即被告鄰居曾陳雙雖到庭結證：其自日據時代即住在被告住處附近
      ，被告嗣後新建房舍的地方就在舊有房舍的地點，惟有無超過範圍並不清楚等
      語( 詳本院九十年十二月五日訊問筆錄 )，則證人曾陳雙既未能明確證述被告
      並未超逾原舊有房舍面積改建上開三層樓建築物，即難據此採為被告並無擴大
      面積竊占上開土地之有利認定。況被告既於八十七年十月二十日即以其父張國
      相名義向新竹縣政府辦理申請承租上開竹北市○○○段拔子窟小段八九地號土
      地事宜，有新竹縣政府九十年三月二日九十府農林字第一八三四二號函檢附之
      省有林地清理放租申請表一紙附卷可稽，足見被告確知悉上開土地係臺灣省政
      府所有( 精省後由中華民國接管 )交由新竹縣政府管理之保安林地，要屬無疑
      。從而，被告辯稱其新建三層樓房基地位置全部都在舊有土造磚房位置云云，
      應係事後卸責之詞，不足採信，本件事證明確，被告犯行洵堪認定。
三、查新竹縣竹北市○○○段拔子窟小段八九地號土地係臺灣省政府所有( 精省後由
    中華民國接管 )交由新竹縣政府管理之保安林地，被告於八十八年十二月間，擅
    自擴大面積占用他人保安林地，重新搭建面積達一百四十九平方公尺之三層樓鋼
    筋混凝土造建築物一棟，逾越原有占用面積九十平方公尺，核被告所為係犯森林
    法第五十一條第三項、第一項之於他人保安林內，擅自占用罪、刑法第三百二十
    條第二項之竊佔罪。惟被告所犯上開二罪係法規競合，依特別法優於普通法之法
    律關係，應論以森林法第五十一條第三項、第一項之於他人保安林內，擅自占用
    罪，不再論以其他罪名( 最高法院七十年臺上字第四九一號判例參照 )。而被告
    利用不知情、已成年之乙○○整地及不知情不詳姓名之工人重新搭建建築物，係
    屬間接正犯，負與直接正犯之同一責任。爰審酌被告為圖己私利，竟擅自占用他
    人之保安林，破壞林相至鉅，且迄未將房舍拆除回復原狀，及被告素行、品行、
    所生危害、犯罪後態度等一切情狀，量處如主文所示之刑，以資懲儆。
四、至被告擅自占用如附圖Ａ１部分面積五十九平方公尺，重新搭建之三層樓鋼筋混
    凝土造建築物，既未據被告回復原狀，業經本院於九十一年四月二十三日履勘現
    場查明無訛，有勘驗筆錄附卷可稽，爰依森林法第五十一條第六項之規定宣告沒
    收，附此敘明。
五、公訴人另謂被告於八十八年十二月間，在新竹縣竹北市○○○段拔子窟小段八九
    地號臺灣省有保安林地內，占用並搭建房屋一棟，因認被告涉有森林法第五十一
    條第三項、第一項之罪嫌，惟訊據被告則堅決否認該部分有違反森林法犯行，辯
    稱：其所新建三層樓房基地位置全部都在舊有土造屋位置等語。按森林法第五十
    一條第一項之罪，為刑法第三百二十條第二項竊佔罪之特別規定，本質上含竊佔
    行為在內；又竊佔罪為即成犯，於竊佔行為完成時犯罪即成立，以後之繼續竊佔
    ，乃狀態之繼續而非行為之繼續，故予竊佔後雖將原有建物拆除另予改建，僅係
    竊佔狀態繼續中變更其使用之方法，不構成另一新竊佔罪，有關追訴權時效之起
    算，仍應以最初竊佔行為完成時為準( 最高法院七十二年度臺上字第三九二二號
    、八十三年度臺上字第五一九○號判決要旨參照 )。查被告確於八十三年間即在
    新竹縣政府所管理之上開國有保安林地內搭建土造磚房一棟，及在房屋附近開闢
    菜園、果園作己使用，共計竊佔上開國有保安林地如附件新竹縣竹北地政事務所
    土地複丈成果圖所示標示Ａ２部分面積九十平方公尺等情，業經本院會同丁○○
    及新竹縣竹北地政事務所測量人員於九十一年四月二十三日前往現場履勘，前開
    新建三層樓鋼筋混凝土造建築物逾越原有土造磚房、菜園、果園部分係坐落在新
    竹縣竹北市○○○段拔子窟小段八九地號之土地上，原有土造磚房、菜園、果園
    部分面積合計九十平方公尺，擴建建築物面積五十九平方公尺，有勘驗筆錄及新
    竹縣竹北地政事務所土地複丈成果圖附卷可稽，並經證人即新竹縣政府農業局林
    務課巡視管理員丁○○於偵訊及本院調查時到庭證述：被告原有磚房位置係自現
    有房舍後方紅磚土造屋延伸至新建房舍基地面積三分之一左右，而被告原先耕種
    的菜園及果園面積係自舊有房舍的位置延伸到新建房舍位置面積四分之三左右等
    情綦詳，復有照片二幀附卷可稽，則被告陳稱其係將舊有房舍拆除另行改建上開
    新建三層樓建築物等語，要非無據。而證人即被告鄰居曾陳雙亦到庭結證：其自
    日據時代即住在被告住處附近，被告嗣後新建房舍的地方就在舊有房舍的地點，
    惟有無超過範圍並不清楚等語( 詳本院九十年十二月五日訊問筆錄 )，且證人即
    前往現場整地之乙○○亦證述：其於八十八年間前往整地時，現場有兩間土造的
    舊房子，其將一間舊房子打掉後，將另一間舊房子的屋角挖一點起來，其拆除舊
    有土造屋的位置即係被告現在新建三層樓建築物的位置等語明確，足見被告嗣後
    重新搭建面積達一百四十九平方公尺之三層樓建築物內，應有九十平方公尺之面
    積係將原有建物拆除另予改建，揆諸上開規定，自應以最初竊佔行為完成時認定
    其成立犯罪，此外復查無其他積極証據足資證明被告確有於八十八年十二月間占
    用上開土地九十平方公尺之犯行，應認為被告所涉此部分犯行尚屬不能証明，檢
    察官既認為被告所涉此部分犯行如果成立，與被告所涉上開違反森林法犯行間，
    具有事實上一罪關係，爰不另為無罪之諭知，附此敘明。
據上論斷，應依刑事訴訟法第二百九十九條第一項前段，森林法第五十一條第一項、
第三項、第六項，判決如主文。
本案經檢察官林佳穎到庭執行職務。
中      華      民      國   九十一     年      六      月   二十七     日
                                臺灣新竹地方法院刑事第一庭
    法  官  王佳惠
右正本證明與原本無異。
如不服本判決，應於判決送達後十日內向本院提出上訴狀( 應附繕本 )，上訴於臺灣
高等法院。
                                    書記官  江靜玲
中      華      民      國   九十一     年      七      月     一       日
